【裁判字號】    90,上易,2541
【裁判日期】    900817
【裁判案由】    家庭暴力防治法
【裁判全文】
臺灣高等法院刑事判決                            九十年度上易字第二五四一號
    上  訴  人  臺灣新竹地方法院檢察署檢察官
    被      告  甲○○
右上訴人因被告違反保護令罪案件，不服臺灣新竹地方法院八十九年度易字第一二七
八號，中華民國九十年六月二十二日第一審判決（起訴案號：臺灣新竹地方法院檢察
署八十九年度偵字第五二四五號）提起上訴，本院判決如左：
    主  文
原判決撤銷。
甲○○違反法院依家庭暴力防治法第十五條第一項、第二項、第十三條第二項第一款
規定所為禁止實施家庭暴力行為之裁定，處拘役伍拾日，如易科罰金，以參佰元即新
台幣玖佰元折算壹日。
    事  實
一、被告甲○○係謝莉秋（起訴書誤載為謝麗秋）之夫，二人間具有家庭暴力防治法
    第三條第一款所定之家庭成員關係。被告甲○○曾於民國八十九年八月二十九日
    經臺灣新竹地方法院依家庭暴力法第十五條第一項、第二項、第十三條第二項第
    一款規定，以八十九年度暫家護字第一八○號民事暫時保護令裁定令其不得對被
    害人謝莉秋及謝莉秋之母謝宋玉嬌等人實施身體或精神上不法之侵害行為。詎被
    告甲○○於八十九年九月十六日晚間十時三十分許，前往新竹縣湖口鄉○○村○
    ○鄰○○街一六○號告訴人謝莉秋住處時，與謝莉秋發生口角爭執後，竟基於傷
    害犯意，以徒手毆打謝莉秋，使謝莉秋受有頭部外傷、身體多處擦撞傷之傷害，
    致違反臺灣新竹地方法院所為前述保護令裁定。
二、案經謝莉秋訴由新竹縣警察局竹北分局報請臺灣新竹地方法院檢察署檢察官偵查
    起訴。
    理  由
壹、違反保護令罪部分：
一、訊據被告甲○○固坦承有於前揭時地因有關小孩教養之問題而與告訴人發生口角
    ，並有拉扯之事實，然堅決否認有右開違反保護令之犯行，辯稱：前開暫時保護
    令是寄到新豐鄉圓山子九五號的住址，那是我叔叔的家，而我那時住湖口，所以
    我叔叔跟我都沒有收到保護令，我也不知道有保護令的事云云。
二、經查：
（一）告訴人謝莉秋於八十九年八月十四日具狀向臺灣新竹地方法院聲請核發民事暫
      時保護令，經臺灣新竹地方法院於同年月二十九日依家庭暴力防治法第十五條
      第一項、第二項、第十三條第二項第一款以八十九年度暫家護字第一八○號准
      予核發：「１‧甲○○不得對謝莉秋、謝莉秋之母謝宋玉嬌實施身體或精神上
      不法侵害之行為。２‧甲○○不得直接或間接對於謝莉秋為騷擾、通話之聯絡
      行為」等事項之民事暫時保護令。又該民事暫時保護令於八十九年九月十六日
      經向被告設於新竹縣新豐鄉福興村六鄰圓山子九五號之住所地送達結果，因未
      獲會晤被告本人，亦無受領文書之同居人或受僱人，而將該裁定寄存於新竹縣
      警察局竹北分局（下稱竹北分局）後湖派出所等情，業經原審及本院調閱臺灣
      新竹地方法院八十九年度暫家護字第一八○號（後改分為八十九年度家護字第
      二一二號）民事聲請事件卷宗查閱無訛，並有臺灣新竹地方法院八十九年度暫
      家護字第一八○號民事暫時保護令、臺灣新竹地方法院前開暫時保護令送達被
      告之送達證書各一件在卷可憑（見八十九年度家護字第二一二號卷第十九頁、
      第二十三頁）。
（二）次查，前揭寄存於竹北分局後湖派出所之被告民事暫時保護令，經原審函請竹
      北分局調查送達之結果，該局函稱：「本案貴院所寄存於本分局後湖派出所之
      相對人甲○○民事暫時保護令，均未來領取而退回。經查，鄒員雖設籍本轄，
      但確未居住於戶籍地行蹤不明等情，固有該局九十年五月十一日北警刑字第二
      三三六五號函暨檢附之「受理訴訟文書寄存登記簿」在卷可參（見原審卷第四
      十五頁），被告甲○○前揭所辯：伊未收到臺灣新竹地方法院所核發之前開暫
      時保護令等情，尚可採信。然而，臺灣新竹地方法院八十九年度暫家護字第一
      八○號（後改分為八十九年度家護字第二一二號）通常保護令之聲請過程中，
      被告甲○○於八十九年八月二十八日既曾到庭應訊（見八十九年度家護字第二
      一二號卷第十八頁），足見被告甲○○對於告訴人向法院聲請前開暫時保護令
      等情，並非全然無所知悉。因此，尚不能以被告甲○○未收到臺灣新竹地方法
      院所核發之前開暫時保護令，遂謂其「不知」有暫時保護令情事，而被告於上
      開通常保護令事件調查後之八十九年九月十六日晚間十時三十分許，前往新竹
      縣湖口鄉○○村○○鄰○○街一六○號告訴人謝莉秋住處時，與謝莉秋發生口
      角爭執後，竟基於傷害犯意，以徒手毆打謝莉秋，使謝莉秋受有頭部外傷、身
      體多處擦撞傷之傷害，業據被害人謝莉秋指訴甚詳，並有天主教湖口仁慈醫院
驗傷診斷書乙紙在卷足憑，是被告甲○○知卻違反前開暫時保護令等情，已灼
      然明甚。
（三）再者，舉凡公文書或重要信件均以送達於戶籍所在地為原則，此乃一般人日常
      生活經驗所知悉者。若受送達人未居住於戶籍所在地，亦應申報流動戶口，或
      向管區警員陳報通信處所，或申請郵政機關轉寄信件至可收受送達文件之處所
      ，方為允當，自不得徒憑未居住於戶籍所在地，致無法收到前開保護令為由，
      據以認定被告無任何之犯罪故意。查被告設籍新竹縣新豐鄉福興村六鄰圓山子
      九五號，為被告於本院審理中供承無訛，本件臺灣新竹地方法院所核發暫時保
      護令，既已依法「寄存送達」於竹北分局後湖派出所，其法律上之效力即與送
      達於本人相同；而「寄存送達」於竹北分局後湖派出所之前開保護令，既處於
      被告甲○○「隨時可得而知之」之狀態，究不得因被告甲○○「怠於領取」或
      「刻意拒領」，遂謂其「不知」有該保護令之核發，矧被告甲○○於臺灣新竹
      地方法院八十九年度暫家護字第一八○號（後改分為八十九年度家護字第二一
      二號）通常保護令之聲請過程中，曾於八十九年八月二十八日到庭應訊（見八
      十九年度家護字第二一二號卷第十八頁），足見被告甲○○對於告訴人向法院
      聲請前開暫時保護令之核發及其禁止行為，縱非明知，至少亦應有「預見」無
      疑，詎被告甲○○仍於八十九年九月十六日，與謝莉秋發生口角爭執後出手毆
      打謝莉秋致成傷，自難認其無犯罪之未必故意。
（四）綜上，被告所辯無非臨訟飾卸之詞，委無足取。本件事證已臻明確，被告犯行
      應堪認定。
三、核被告甲○○所為，係犯家庭暴力防治法第五十條第一款之違反保護令罪。
四、原審不察，就被告違反保護令部分遽論被告甲○○無罪，殊嫌速斷。檢察官上訴
    意旨略以：本件系爭保護令業經合法寄存送達，被告既「明知」或「可得而知」
    重要信件均送達於戶籍所在地，自不得以被告未居住於戶籍所在地，致無法收到
    前開保護令為由，據以認定被告無犯罪故意等語，指摘原判決不當，為有理由，
    原判決既有前述可議，即應由本院予以撤銷改判。爰審酌被告犯罪之動機、目的
    、手段、所生危害、犯後態度等情狀，量處如主文第二項所示之刑。按被告行為
    後，刑法第四十一條業已修正，並於九十年一月十日經總統公布，於九十年一月
    十二日生效，茲比較新舊法文修正之結果，其中原舊法第四十一條「犯最重本刑
    為三年以下有期徒刑以下刑之罪，而受六月以下有期徒刑或拘役之宣告，因身體
    、教育、職業或家庭之關係，執行顯有困難，得以一元以上三元以下折算一日，
    易科罰金」之規定，已經修正之新法擴大得易科罰金之範圍，凡「所犯最重本刑
    為五年以下有期徒刑之罪」，符合前開與舊法相同之其他要件下，即得易科罰金
    ，是適用新法即對被告原所犯最重本刑為有期徒刑三年以下之罪者，使其有易科
    罰金之適用，對被告而言，尚非較不利，依刑法第二條第一項前段之規定，即應
    適用裁判時之新修正刑法第四十一條第一項規定，同時諭知易科罰金之折算標準
    。
貳、不另為不受理之諭知部分：
一、公訴意旨略另以：被告甲○○係告訴人謝莉秋（起訴書誤載為謝麗秋）之夫，二
    人間具有家庭暴力防治法第三條第一款所定之家庭成員關係。被告甲○○曾於民
    國八十九年八月二十九日經本院依家庭暴力法第十三條規定，以八十九年度暫家
    護字第一八０號民事暫時保護令裁定令其不得對告訴人謝莉秋及謝莉秋之母謝宋
    玉嬌等人實施身體或精神上不法之侵害行為。詎被告甲○○於八十九年九月十六
    日晚間十時三十分許，前往新竹縣湖口鄉○○村○○鄰○○街一六０號告訴人謝
    莉秋住處時，與謝莉秋發生口角爭執後，竟基於傷害犯意，以徒手毆打謝莉秋，
    使謝莉秋受有頭部外傷、身體多處擦撞傷之傷害，因認被告甲○○涉犯刑法第二
    百七十七條第一項傷害罪嫌等語。
二、按告訴乃論之罪，告訴人於第一審辯論終結前得撤回其告訴，又告訴經撤回者，
    應諭知不受理之判決，刑事訴訟法第二百三十八條第一項、第三百零三條第三款
    分別定有明文。
三、刑法第二百七十七條第一項之罪，依同法第二百八十七條前段之規定，為告訴乃
    論之罪。公訴意旨認被告甲○○涉有刑法第二百七十七條第一項之普通傷害罪嫌
    ，惟本件傷害部分業據告訴人謝莉秋於原審九十年三月七日審理時，當庭撤回對
    被告甲○○之告訴，有原審九十年三月七日訊問筆錄附卷可稽，公訴人既認此傷
    害部分，與前開起訴有罪之違反保護令罪部分，具有裁判上一罪之想像競合犯，
    爰不另為不受理判決之諭知。
據上論斷，應依刑事訴訟法第三百六十九條第一項前段、第三百六十四條、第二百九
十九條第一項前段，家庭暴力防治法第五十條第二款，刑法第二條第一項前段、第十
一條、修正後刑法第四十一條第一項，罰金罰鍰提高標準條例第二條，現行法規所定
貨幣單位折算新台幣條例第二條，判決如主文。
本案經檢察官沈明彥到庭執行職務。
中    華    民    國      九十    年       八       月        十七      日
                              臺灣高等法院刑事第二十二庭
                                  審判長法  官  許  正  順
                                        法  官  林  明  俊
                                        法  官  邱  同  印
右正本證明與原本無異。
不得上訴。
                                        書記官  莊  昭  樹
中    華    民    國      九十    年       八       月        二十      日
附錄：本判決論罪科刑法條全文
家庭暴力防治法第五十條第一款
違反法院依第十三條、第十五條所為之下列裁定者，為本法所稱之違反保護令罪，處
三年以下有期徒刑、拘役或科或併科新臺幣十萬元以下罰金：
一、禁止實施家庭暴力行為。


司法院資訊處製作；財團法人民間司法改革基金會備份。
